臺灣臺北地方法院刑事判決　　　　　　　100年度易字第374號
公　訴　人　臺灣臺北地方法院檢察署檢察官
被　　　告　陳月華
選任辯護人　易定芳律師
上列被告因背信等案件，經檢察官提起公訴（99年度偵字第1726
5號），本院判決如下：
    主  文
陳月華無罪。
    理  由
一、公訴意旨另略以:緣告訴人白沛蓁為「白氏事業有限公司」
    （下稱白氏公司）之負責人，因該公司有製作401報表及遷
    址變更登記之需要，於民國98年11月間，以新臺幣（下同）
    2 萬元之代價，在臺北市○○○路○段286巷口，將該公司大
    小章、報表資料及發票章，交付被告陳月華，委託其製作該
    公司97、98年401報表，並將該公司地址變更登記至臺北縣
    蘆洲市（已改制為新北市蘆洲區○○○路597之1號17樓。詎
    被告竟意圖不法利益，施用詐術，於99年1月間，向告訴人
    謊稱需另支付國稅局2萬6920元營收稅金及遲繳罰款3000元
    ，始能辦理，致告訴人陷於錯誤，支付被告上開2筆款項。
    詎被告又意圖為自己不法所有，違背任務，未依約製作白氏
    公司97、98年之401報表及將白氏公司地址變更登記至臺北
    縣蘆洲市○○路597之1號17樓，且未經告訴人同意，擅自將
    儀豐有限公司」遷入上址，並將白氏公司大、小章侵占入己
    ，據為己用，拒絕返還，致生損害於告訴人及白氏公司。嗣
    於99年2月間，告訴人接獲經濟部中部辦公室所寄發之公司
    遷入資料公文，發現係名為「儀豐有限公司」遷入，且仍遭
    國稅局催討1200元營收稅金滯納金，始悉上情。因認被告涉
    犯刑法第342條第1項背信罪、第339條第1項詐欺取財罪、第
    335條第1項侵占罪嫌。
二、按犯罪事實應依證據認定之，無證據不得認定犯罪事實，又
    不能證明被告犯罪者，應諭知無罪之判決，刑事訴訟法第15
    4條、第301條第1 項前段分別定有明文。次按認定犯罪事實
    所憑之證據，雖不以直接證據為限，間接證據亦包括在內，
    然而無論直接證據或間接證據，其為訴訟上之證明，須於通
    常一般之人均不致有所懷疑，而得確信其為真實之程度者，
    始得據為有罪之認定，倘其證明尚未達到此一程度，有合理
    之懷疑存在而無從使事實審法院得有罪之確信時，即應由法
    院為諭知被告無罪之判決，最高法院76年台上字第4986號判
    例意旨可資參照。再按刑事訴訟法第161條已於91年2月8 日
    修正公布，其第1 項規定：檢察官就被告犯罪事實，應負舉
    證責任，並指出證明之方法。因此，檢察官對於起訴之犯罪
    事實，應負提出證據及說服之實質舉證責任。倘其所提出之
    證據，不足為被告有罪之積極證明，或其指出證明之方法，
    無從說服法院以形成被告有罪之心證，基於無罪推定之原則
    ，自應為被告無罪判決之諭知，最高法院亦著有92年台上字
    第128號判例意旨可資參照。末按告訴人之告訴，係以使被
    告受刑事訴追為目的，是其陳述是否與事實相符，仍應調查
    其他證據以資審認，亦據最高法院52年台上字第1300號判例
    闡釋甚明。
三、公訴人認被告涉犯上開犯行，無非係以被告之供述、證人白
    沛溱、蕭宇霖之證詞，及白氏公司設立登記案卷、「儀豐有
    限公司」設立登記案卷等，為其主要論據。
四、訊據被告固坦承受告訴人委任處理98年11、12月401報表之
    申報事宜，並代收代付該期營業稅，以及曾向告訴人拿取白
    氏公司之大小章等情不諱，惟堅詞否認有何上開犯行，並辯
    稱:(1)未受告訴人委託辦公白氏公司的遷址，只是受委託處
    理所營事業變更、負責人印鑑變更、修正章程等變更登記，
    且被告已於98年12月16日辦理完成。(2)未受告訴人委託辦理
    97年至98年11月以前之401報表申報事宜。另關於受委託辦
    理98年11、12月份之401報表申報部分，已經完成。但因在
    99年1月19日始提出申報，逾期申報罰款的事情，要等國稅
    局通知才知道罰款金額，被告並未收到國稅局通知，亦未收
    取告訴人3000元。(3)儀豐產業有限公司是借用臺北縣蘆洲市
    ○○路597之1號11樓地址遷入，借用代價為3000元，已支付
    3個月的費用9000元的支票給告訴人提示兌現。(4)告訴人的
    大小章已歸還告訴人，但歸還時間已記不起來，該印章於被
    告並無何價值，被告沒有保有之動機與目的等語。經查:
  (一)關於白氏公司營業稅申報及代繳部分:
    被告堅稱:僅受告訴人委託辦理白氏公司之98年11、12月份
    營業稅申請暨繳納事宜，而未受委託辦理該公司之97年1月
    至98年10月份之營業稅申請及繳納事宜等語，質之告訴人白
    沛蓁亦已確認僅委託被告辦理該公司之98年11、12月份營業
    稅申報事宜在卷（參本院卷第42頁）。此外，復查無其他積
    極證據足以證明告訴人曾委託被告辦理白氏公司之97年1月
    至98年10月份之營業稅申請及繳納事宜，自難認被告有何違
    背任務，未製作白氏事業有限公司97至98年10月間之401報
    表之可言。至於白氏公司之98年11、12月份營業稅部分，被
    告固坦承受告訴人委託辦理該期之營業稅申報及代繳事宜在
    案。然查，白氏公司之98年11、12月份營業稅，業於99年1
    月19日完成申報，並已繳付26654元營業稅及滯納金266元（
    合計共26920元）一節，亦經本院依職權查明屬實，此復有
    財政部臺北市國稅局士林稽徵所100年2月23日財北國稅士林
    營業字第1000002230號函暨所附營業稅申報資料及繳款書收
    據在卷可參（參本院卷第31-33頁）。被告既已依其任務完
    成白氏公司之98年11、12月份營業稅申報，並代為繳付該期
    應繳之稅金、滯納金，自亦無何違背任務之背信或以詐術使
    告訴人交付稅金2萬6920元之詐欺犯行。
  (二)告訴人雖堅指:於98年9月間，以2萬元之代價委託被告將白
    氏公司遷至蘆洲址，被告非但未將白氏公司遷入，而於99
    年1月間向其謊稱需支付國稅局遲繳罰款3000元，始能辦理
    公司遷址登記，乃交付該款項予告訴人，嗣並未經其同意，
    將儀豐有限公司遷入蘆洲址內云云。被告雖坦承「儀豐產業
    有限公司」曾於99年1月間將公司遷入上揭蘆洲址，但堅詞
    否認受告訴人委託將白氏公司遷入該址，亦否認收取告訴人
    3000元現金等語。而查:
  (1)證人即告訴人白沛蓁於警詢時指稱:我在98年11月委託被告
    辦公司地址變更;我是在98年12月交給被告3000元繳罰款等
    語（參偵卷第4頁背面）。嗣於偵查中則先陳稱:在98年11月
    委託被告辦理公司登記，於99年1月間我們要做11、12月401
    報表，被告說那個月要繳2萬6920元營收稅金，但遲繳需要
    罰款1200元，所以我就把2萬6920元稅金及罰金1200元交付
    被告，之後401報表出來後，國稅局又催繳我們1200元罰款
    等語（參偵卷第21頁）。在檢察官詢其「為何跟警局說被告
    跟你收3000元，謊稱說要幫忙繳納國稅局罰款?」時，始又
    陳稱:「我當時有拿一筆3000元給被告作為遲繳營收稅金罰
    款。」、「因為當時被告是說3000元，所以我就交給被告
    3000元。」等語（參偵卷第21頁）。其後於本院審理時則先
    結證稱:在98年9月份委託被告遷址;在99年1月初，被告跟我
    說他要報401報表，要我先去把罰款2千多元先繳，這樣才能
    報401報表。我在南京東路被告住家的巷子口路邊給被告2千
    多元等語（參本院100年8月18日審判筆錄第6、7頁）。在檢
    察官詢其「你之前不是有說他跟你收了3000元?」時，始又
    稱:「應該是3000，我零頭沒有拿，我拿3000給他。」等語
    （參本院上開期日筆錄第7頁）。其前後所述，已未見一致
    。而證人白沛蓁亦未能提出被告曾收取其現金3000元之書面
    或其他證據，其究有無交付3000元現金予被告，尚難以遽信
    。
  (2)告訴人於偵查中對檢察官所詢:「你何時交付何文件給被告
    辦理遷址?」時陳稱:「是被告說要有房東同意書才能辦理，
    所以我先傳真蘆洲地址房屋房東同意書給被告，之後就沒有
    消息了。」等語（參偵卷第22頁），並提出以周金德名義製
    作之書面同意書1紙為證（參偵卷第29頁）。但其嗣於本院
    審理時則結證表示:該紙同意書係被告傳真給我的等語（參
    本院100年8月18日審判筆錄第14頁）。其就如何取得該紙同
    意書部分，前後所述亦有明顯出入。查周金德為上揭蘆洲址
    房屋之所有權人，此有本院依職權調取之建物登記公務用謄
    本在卷可稽（參本院卷第137-138頁）。證人周金德於本院
    審理時結證稱:該屋是我所有，出租給蕭宇霖及白沛蓁，是
    作為住家使用，沒有簽署過上述同意書等語（參本院100 年
    8月18日審判筆錄第3-4頁）。是告訴人所提出之前揭同意書
    從何而來，已非無疑問。復且，告訴人所提出之同意書，以
    肉眼觀察，係屬經由傳真機傳真出來之書面文件，其上關於
    周金德之身分證字號，則是另以黑色簽字筆，以手寫方式寫
    就，同意書之內容為:「本人周金德所有座落於台北縣蘆洲
    市○○路579之1號17樓之房屋，同意宗倫工程有限公司登記
    為所在地。...」，並無關於「同意白氏事業有限公司登記
    為所在地」之類的記載。是告訴人指稱其委託被告辦理遷址
    ，曾依被告之要求，提供該同意書給被告云云，是否真實，
    亦非全無疑問。
  (3)「儀豐有限公司」並未曾將公司址遷至周金德所有之新北市
    ○○區○○路597之1號17樓房屋，有「儀豐有限公司」登記
    案卷在卷可稽（參偵卷第58-71頁）。是公訴意旨指被告曾
    未經告訴人同意，擅自將「儀豐有限公司」遷入上址云云，
    與事實不符。
  (4)儀豐產業有限公司於99年1月7日申請變更公司所在地為蘆洲
    區○○路597之1號17樓等情，亦有本院依職權調取之「儀豐
    產業有限公司」登記案卷節錄本在卷可按（本院外放卷）。
    被告辯稱:該公司向告訴人借用臺北縣蘆洲市○○路597之1
    號11樓地址遷入，借用代價為3000元，已支付3個月的費用
    9000元的支票交給告訴人提示兌現等語，並提出由白新公司
    簽發，發票日為98年12月31日，面額9000元之支票1紙為證
    （參偵卷第28頁）。而查該紙支票業由白氏公司提示兌現等
    情，業據告訴人陳明在卷（參本院卷第42頁），且經本院依
    職權向臺灣中小企業銀行函查屬實，此有該行100年3月28日
    100新店字第10000120號函暨所附開戶資料、票據歷史資料
    查詢-圖檔超連結、上海商業儲蓄銀行世貿分行100年4月22
    日上世貿字第1000000080號函暨所附白氏公司之帳號000000
    00000000號帳戶開戶資料在卷可按（參本院卷第61-73、96-
    97頁）。參諸「儀豐產業有限公司」申請遷址登記時，該公
    司所檢附之新北市○○區○○路597之1號17樓之建物登記第
    二類謄本記載，係「蕭宇霖」於98年12月8日14時48分許，
    由網路申領之電子謄本（參外放之儀豐產業有限公司登記案
    卷第3頁背面）。蕭宇霖即為告訴人之配偶，顯見「儀豐產
    業有限公司」將公司遷入上址，應已經由告訴人之同意，否
    則該公司豈有可能取得告訴人配偶經由網路申領之電子謄本
    。是被告上開所辯，尚非全然子虛。告訴人既同意被告將「
    儀豐產業有限公司」遷入該址，且使用之期限為3個月，則
    該公司之該項變更登記，縱係由被告所辦理，亦難認被告有
    何違背任務之背信犯行。又告訴人既已同意「儀豐產業有限
    公司」可使用3個月，依此計算，該公司至少可使用該址至
    99年3月間，此一期間顯與告訴人所指訴其委託被告將白氏
    公司遷入該址之期間完全重疊。告訴人既係真實設立並經營
    白氏公司，其又如何可能要求被告同時將二家公司，遷至同
    一地址。依此推之，被告辯稱:告訴人未委託其將白氏公司
    遷入上址等語，亦非全無可信。至於告訴人雖稱:該9000元
    支票係作為宗倫工程有限公司遷入上址三個月之費用云云，
    並提出前揭同意書為證。但查，上開同意書並未署名或用印
    ，且查，宗倫工程有限公司雖曾於98年12月16日申請變更公
    司所在地為新北市○○區○○路597之1號17樓，但因未依經
    濟要求提出補正資料，經濟部於99年1月21日駁回申請，並
    退回所有申請文件，以及儀豐產業有限公司於99年1月7日申
    請變更公司所在地為蘆洲區○○路597之1號17樓，亦有本院
    依職權調取之「宗倫工程有限公司」登記案卷節錄本在卷可
    按（本院外放卷）。宗倫工程有限公司申請時所附相關文件
    ，既均已退回，本院無從判明該公司當時究竟提出何種文件
    申請，且縱宗倫工程有限公司亦曾借用上址作為公司登記地
    址，亦無從據此認定被告將「儀豐產業有限公司」未經告訴
    人同意之事實。
  (5)證人蕭宇霖於偵查中結證稱:「（委託被告作何事?）應該是
    設立登記。」、「我開車，我太太下車跟被告接觸。」，對
    檢察官所詢:「交付何物?」，答稱:「不確定」、「金額不
    清楚」等語（參偵卷第24、25頁）等語（參偵卷第24頁），
    嗣於本院審理時結證稱:我載白沛蓁去接洽，他們接洽內容
    我不清楚，我看過告訴人拿錢交給被告，具體金額不知道，
    知道他拿好幾萬等語，但對辯護人所詢:「有無看過白沛蓁
    拿3000元給被告?」，答稱:「這我不知道，我都載到，他們
    自己下車去講。」等語（參本院上開期日筆錄第17、18頁）
    。但查，白氏公司係於97年4月17日申請設立登記，是證人
    蕭宇霖證述:委託被告辦理設立登記云云，顯非事實。且依
    證人蕭宇霖之證詞，證人蕭宇霖並未親自見聞告訴人究竟委
    託被告理何事項，以及曾交付被告3000元之經過，其既未親
    自見聞其事，其證詞自不足作為佐證告訴人指訴為真實，亦
    不足以據以認定被告確有委託被告辦理白氏公司遷址，及以
    上揭事由向告訴人收取3000元之事實。
  (6)此外，復查無其他積極之證據足以證明上情，證人白沛蓁之
    證詞復有前揭瑕疵可指，揆諸前揭說明，自亦不能徒依證人
    白沛蓁之單一證詞，遽為被告不利之認定。
  (三)按「刑法上之侵占罪，須持有人變易其原來之持有意思而為
    不法所有之意思，始能成立，如僅將持有物延不交還或有其
    他原因致一時未能交還，既缺乏主觀要件，即難遽以該罪相
    繩。」（最高法院68年台上字第3146號判例要旨參照）。查
    ，被告自承因受告訴人委託處理白氏公司申請變更所營事項
    、公司印鑑、負責人印鑑，及修正公司章程等事宜，而拿取
    白氏公司之大小章等情不諱，是被告因受委託而持有白氏公
    司大小章之事實，固已無疑義。被告雖辯稱:已經交還云云
    ，但為告訴人所堅詞否認，茲被告既無法提出積極之證據足
    以證明其已交還白氏公司大小章之事實，其上開所辯各節，
    自難以憑信。然縱被告未交還該印章，但被告究係因其他原
    因而致一時未能交還，或是已變易其原來之持有意思而為不
    法所有之意思而扣留不還，自須由公訴人舉證證明之。茲公
    訴人所提出之前揭各項證據，均無足以證明被告已有變易其
    原來之持有意思而為不法所有之意思，自不能排除被告係因
    其他原因而致一時未能交還之可能性。基於罪疑有利被告之
    原則，此部分自難徒依被告未交還之事實，據以認定被告有
    何侵占之犯行。
  (四)綜合上述，公訴意旨所提出之上開各項證據，固足以認定被
    告曾受委任代辦白氏公司之98年11、12月營業稅申報及代繳
    稅金，以及被告曾持有白氏公司之大小章等事實，但不足以
    證明被告曾以需另支付國稅局遲繳罰款3000元之理由，向告
    訴人收取3000元之事實，亦無足以證明被告有何受委任辦理
    白氏公司遷址而未辦理，反將「儀豐有公司」遷入該址，及
    侵占告訴人白氏公司大小章等事實。此外，復查無其他積極
    之證據足以證明被告有何本件背信、詐欺及侵占之犯行，揆
    諸前揭規定及說明，自應為被告無罪之諭知。
據上論斷，應依刑事訴訟法第301條第1項，判決如主文。
本案經檢察官劉俊良到庭執行職務
中    華    民    國   100    年    9     月    6     日
                  刑事第二十庭  審判長法  官    郭惠玲
                                      法  官    柯姿佐
                                      法  官    李桂英
上正本證明與原本無異。
如不服本判決應於收受送達後10日內向本院提出上訴書狀，並應
敘述具體理由；其未敘述上訴理由者，應於上訴期間屆滿後20日
內向本院補提理由書（均須按他造當事人之人數附繕本）「切勿
逕送上級法院」。告訴人或被害人如對於本判決不服者，應具備
理由請求檢察官上訴，其上訴期間之計算係以檢察官收受判決正
本之日期為準。
                                      書記官    高心羽
中    華    民    國   100    年    9     月    6     日